最高法院民事判決　　　　　　九十六年度台上字第二○一八號
上 　訴 　人　甲 ○ ○
訴 訟代理 人　林 凱 倫律師
被 上　訴 人　大華觀光事業股份有限公司
兼法定代理人　丑 ○ ○
被 上　訴 人　英屬維京群島商利安控股股份有限公司（E&E
　　　　　　　HOLDING COMPANY LIMTED）
兼法定代理人　寅○○○
被 上　訴 人　乙 ○ ○
上列四人共同
訴 訟代理 人　丁志達律師
　　　　　　　陳錫川律師
上列五人共同
訴 訟代理 人　鄭錦堂律師
被 上　訴 人　癸○○　住台灣省桃園縣蘆竹鄉南興村南順一
　　　　　　　壬○○○　住同上
　　　　　　　丙 ○ ○　住台北市○○○路3號10樓之2
　　　　　　　辛 ○ ○　住同上
　　　　　　　丁 ○ ○　住台北市○○○路○段81巷9號14樓
　　　　　　　戊 ○ ○　住同上
　　　　　　　己 ○ ○　住同上
　　　　　　　庚 ○ ○　住同上
兼 上列四 人
法 定代理 人　子 ○ ○　住同上
上列當事人間請求確認董事會決議無效等事件，上訴人對於中華
民國九十五年十一月二十一日台灣高等法院第二審更審判決（九
十五年度上更(一)字第八六號），提起上訴，本院判決如下：
    主  文
原判決廢棄，發回台灣高等法院。
    理  由
本件上訴人主張：被上訴人大華觀光事業股份有限公司（下稱大
華公司）於民國八十五年十二月十日下午五時，在香港召開董事
會，通過現金增資新台幣（下同）四百九十九萬五千元，每股十
元，發行新股四十九萬九千五百股，全數由原股東依持股比例認
購之決議如原判決附件一所示（下稱決議(1)），復於八十六年一
月十五日下午二時在同址召開董事會，通過如原判決附件二所示
訂定減資基準日與現金增資基準日之決議（下稱決議(2)）。惟大
華公司計有董事八席，其中何敏雄、丙○○、甲○○、辛○○四
人於上開時間均不在香港，不可能出席董事會。足見董事會未由
三分之二以上之董事出席，所作該二次決議，均違反公司法第二
百六十六條第一項規定，若非不存在，即屬無效；上訴人及大華
公司以外之被上訴人等股東所為之認股行為亦屬無效。股東縱已
繳納增資股款，仍無法取得增資股之股東權，大華公司自應依民
法第一百七十九條之不當得利規定或類推適用公司法第二百七十
一條第二項之規定，將上訴人所繳之股款返還等情，爰先位聲明
，求為判決(一)確認大華公司董事會所為決議(1)及決議(2)均不存在
；(二)確認大華公司與其餘被上訴人及上訴人間於八十六年一月二
十七日增資認股之股東權不存在；(三)大華公司應給付伊二十四萬
九千七百五十元及自九十二年五月三日起加付法定遲延利息。另
以備位聲明，求為：(一)確認大華公司董事會所為決議(1)及決議(2)
均無效；(二)確認大華公司與其餘被上訴人及上訴人間於同上時間
增資認股之股東權不存在；(三)大華公司應給付伊二十四萬九千七
百五十元及自同上起算日起加付法定遲延利息之判決（上訴人於
第一審僅為前述備位聲明，於原審追加先位聲明）。
被上訴人大華公司、丑○○、寅○○○、乙○○及英屬維京群島
商利安控股股份有限公司（下稱利安公司）則以：系爭董事會係
合法召開及作成決議。因參與董事會之董事多人散居日本、美國
、香港，均持有他國護照，在香港開會自無須入境台灣，不能僅
憑我國入出境管理局之入出境紀錄，即謂其等未參加系爭董事會
。又本件增資案業經股東臨時會決議通過，並修正章程明定全額
發行，該增資案原無須再經董事會決議。況董事會決議，乃內部
機關意思，不論其決議是否存在或有效，均無礙前開增資股份之
合法有效發行。上訴人依有效之認股行為繳納股款，既非無法律
上原因，自不得依不當得利請求返還。其於該次董事會決議後被
選為董事，復行使相關增資股東權，現始主張董事會決議違法，
亦屬權利濫用及違背誠信原則。再者，公司法第二百七十一條規
定係就不特定投資大眾之股款返還請求權為規範，而系爭增資案
並非公開發行，即不得類推適用該規定等語，資為抗辯。至於被
上訴人丙○○及辛○○則稱：伊等均未接獲系爭二次董事會之開
會通知，更未出席該會議。加上未出席董事會之上訴人及其他董
事何敏雄在日本；壬○○○、乙○○、丑○○（第一次董事會）
均在台灣，系爭董事會實際上並未召開，該董事會議事錄記載出
席人數有六人或七人，實屬虛偽，上訴人之主張應屬實在云云，
認諾上訴人之請求。
原審駁回上訴人追加之先位聲明，並就上訴人之備位聲明，維持
第一審所為上訴人敗訴之判決，駁回其上訴，係以：上訴人主張
大華公司雖於前揭時地召開二次董事會，通過決議(1)、決議(2)事
項，然大華公司當時董事八席，除董事長何國華外，其餘董事四
人均不在香港，不可能出席董事會並作成決議(1)及決議(2)，該決
議若非不存在亦屬無效等情，固據提出公司章程、董事會議事錄
、護照、入出境證明書等為證。惟上訴人與被上訴人丙○○、丁
○○等人之被繼承人何敏雄為同房兄弟，辛○○則為丙○○配偶
，僅法律地位上為形式之對造，實際上應屬同一立場，且前開決
議(1)及決議(2)所示系爭董事會是否存在或無效，判決結果為必須
合一確定，故被上訴人丙○○、辛○○、丁○○等人所為不利益
之認諾，或自認未出席系爭董事會，依民事訴訟法第五十六條第
一款後段規定，對被上訴人全體即不生效力。次查系爭董事會議
事錄記載之召開地點在香港，上訴人及何敏雄均旅居日本，壬○
○○旅居美國，若由其居住地逕往香港，或係持他國護照入出境
，我國入出境管理局即無紀錄，則上訴人提出自己及何敏雄之日
本國再出國證明書暨丙○○、辛○○夫婦之國人入出境日期證明
書，自不足以證明其等未參加在香港召開之董事會。再參以上訴
人、丙○○、何敏雄、辛○○等曾檢附系爭董事會決議事錄，向
經濟部投資審議委員會申請獲准華僑投資，暨嗣後均依董事會決
議繳納所認購增資股款，並於增資後之股東會臨時會改選董事及
監察人時，由上訴人及丙○○分別當選為董事，及董事長，行使
相關增資股東權、領取董事酬勞，歷經七年均未爭執等情，上訴
人未能舉出反證證明系爭董事會未召開，其主張即非可採。是以
大華公司之股東既已依該董事會決議完成增資認股行為，縱增資
案未經董事會特別決議，參酌公司法第一百九十三條規定並非當
然無效之立法意旨，及上訴人長期行使相關增資股東權而對系爭
董事會決議之合法性始終未予爭執，經多年後再為爭執，殊背於
誠信原則；復有害於大華公司資本之長期穩定，且對依系爭董事
會決議而認股之股東言，亦將遭受不能預測之損害，違反公平正
義原則，應認該認股行為仍然有效存在。此與公司法第二百七十
一條第一項係指向不特定之公眾募股為公開發行，而其認股核准
被撤銷之情形，尚屬有間，不能予以類推適用。大華公司依系爭
董事會決議而有效存在之增資認股行為取得上訴人及其餘被上訴
人之增資款，並非無法律上之原因，亦無不當得利可言。上訴人
先、備位請求，均無從准許等詞，為其判斷之基礎。
按民事訴訟法第五十六條所謂必須合一確定，係指在法律上有合
一確定之必要者而言，若各共同訴訟人所應受之判決僅在理論上
應為一致，而為其訴訟標的之法律關係，非在法律上對於各共同
訴訟人應為一致之判決者，不得解為該條之必須合一確定。查公
司法就股份有限公司所規定之董事會係採合議方式，其旨趣在使
全體董事經由參與董事會，集思廣益，凝聚共識，劃一步調，俾
以正確決定公司業務執行之方針，非各董事間有必須合一確定之
「權利義務」。故確認董事會決議不存在、無效之訴，應認僅受
判決之各當事人間在理論上須為一致，並非在法律上有合一確定
之必要，亦無法律規定董事會各成員必須一同起訴或一同被訴，
否則其當事人之適格即有欠缺。原審未詳加研求，遽認本件確認
系爭董事會決議不存在、無效之訴，判決結果為必須合一確定，
被上訴人丙○○、辛○○、丁○○等人所為認諾，或自認未出席
系爭董事會，依民事訴訟法第五十六條第一款後段規定，對被上
訴人全體不生效力，非無可議。又公司法第二百零五條第一項規
定董事會開會時，董事應親自出席，但公司章程訂定得由其他董
事代理者，不在此限。而大華公司之公司章程似無前項但書之特
別規定（第一審卷第一宗五一頁），倘上訴人及被上訴人丙○○
、辛○○、壬○○○、乙○○、丑○○確未出席系爭董事會，該
決議(1)(2)議事錄卻分別記載出席董事（含委託出席）計六、七人
（同上卷一九頁），即有未合。上訴人據此主張系爭董事會之召
開，違反公司法第二百六十六條第二項規定，是否全無可取？非
無再為斟酌之餘地。再徵諸證人即議事錄之記錄藍常熙已證述：
紀錄是當時董事長何國華交代所作，中間之召集、出席非伊所負
責，伊不知道等語（原審上字卷第二宗一八四頁），則被上訴人
丙○○及辛○○所稱：系爭董事會議事錄記載實屬虛偽云云，能
否謂為全屬附和上訴人之詞？亦待澄清。於被上訴人未就上訴人
所提本件消極確認之訴，負立證責任前（參照本院十九年上字第
三八五號判例），原審遽以上訴人就系爭董事會未召開之事實未
能舉出反證以資證明，而為不利上訴人之認定，殊嫌速斷。次按
公司依第一百五十六條第二項分次發行新股，或依第二百七十八
條第二項發行增資後之新股，均依本節之規定。公司發行新股時
，應由董事會以董事三分之二以上之出席及出席董事過半數同意
之決議行之，公司法第二百六十六條第一、二項定有明文。此係
基於授權資本制特質，將公司發行新股之事務專責由董事會決定
，以便適時籌措公司營運資金，故應由董事會以特別決議方式議
決之，違反此特別決議者，其決議應屬無效。本院前次發回意旨
，已有指明，原審未詳為勾稽，逕謂系爭增資案，縱未經董事會
特別決議，股東依該董事會決議所完成之認股行為，參酌公司法
第一百九十三條規定並非當然無效之旨，仍應認為有效存在，而
為上訴人敗訴之判決，自屬難昭折服。上訴論旨，指摘原判決不
當，求予廢棄，非無理由。
據上論結，本件上訴為有理由。依民事訴訟法第四百七十七條第
一項、第四百第七十八條第二項，判決如主文。
中　　華　　民　　國　九十六　年　　九　　月    六    日
                      最高法院民事第四庭
                          審判長法官  蘇　茂　秋
                                法官  陳　碧　玉
                                法官  吳　謀　焰
                                法官  劉　靜　嫻
                                法官  張　宗　權
      本件正本證明與原本無異
                                      書  記  官
中　　華　　民　　國　九十六　年　　九　　月   十九   日
                                                    ｍ
